【裁判字號】    98,非抗,5
【裁判日期】    980320
【裁判案由】    表示繼承
【裁判全文】
臺灣高等法院民事裁定                   98年度非抗字第5號
抗  告  人  張昌華
上列抗告人因聲請表示繼承事件，對於中華民國97年11月28日臺
灣士林地方法院96年家抗字第32號所為裁定，提起抗告，本院裁
定如下：
    主  文
抗告駁回。
抗告程序費用由抗告人負擔。
    理  由
一、按當事人對於地方法院合議庭所為第二審裁定，逕向最高法
    院抗告，經為裁定之地方法院合議庭認為不應許可，以裁定
    駁回其抗告。對於此項駁回之裁定得提起抗告，其性質並非
    再為抗告，依非訟事件法第45條第5項準用民事訴訟法第436
    條之3第4項規定之結果，應為抗告法院（地方法院合議庭）
    之直接上級法院，即高等法院或其分院，而非最高法院（最
    高法院94年度第8次及第9次民事庭會議決議參照）。次按應
    為抗告而誤為異議者，視為已提起抗告；應提出異議而誤為
    抗告者，視為已提出異議，民事訴訟法第495條亦定有明文
    。再按對於抗告法院之裁定再為抗告，僅得以其適用法規顯
    有錯誤為理由，並應經原法院之許可；此項許可，以原裁定
    所涉及之法律見解具有原則上之重要性者為限，此觀非訟事
    件處理法第45條第4項、第5項準用民事訴訟法第436條之3第
    3 項之規定自明。又所謂適用法規顯有錯誤，係指原法院就
    其取捨證據所確定之事實適用法規顯有錯誤而言，不包括認
    定事實不當、判決不備理由或理由矛盾之情形在內。
二、查本件抗告人不服臺灣士林地方法院 (下稱士林地院)96 年
    度聲繼字第4號裁定，提起抗告，經原法院合議庭以抗告無
    理由予以駁回，本件抗告人復對該裁定提起再抗告，嗣經原
    法院合議庭以無適用法規顯有錯誤而認抗告不合法予以裁定
    駁回，抗告人再對該裁定聲明異議，依上開規定及說明，核
    其性質係對前開駁回再抗告之裁定提起抗告，先予敘明。
三、本件抗告人抗告意旨以：
(一)被繼承人張印滄 (即本繼承標的之登記所有權人)籍設台北
    州七星郡士林街士林129番地，戶內尚有配偶黃氏匏，長男
    張文政，長女張玉梅，長媳張玉秀 (本姓劉)，長孫張耀仁
    等家眷。惟抗戰初期時勢動蕩失連，遍尋不著、後於民國（
    下同）86年間經「南京市公證處」證實張印滄於於26年間不
    幸亡故於中國南京，故在未經公證前本案被繼承人張印滄應
    為「無法證實去向之失聯人口」，在無法證明「繼承」之發
    生是否確立時，第一順位繼承人張文政於61年間死亡前，無
    法對本案土地主張辦理權利繼承，或嗣後第二順位繼承人又
    據何辦理之。
(二)本件第一順位繼承人張文政等係因受政府派任離台執行公務
    之駐外人員，其應有權利應受保護：
  1.據國防部人事參謀室民國85年7月25日 (85)易星字12628號
    函證明：「臺灣地區光復初期隨國軍赴大陸作戰滯留人員」
    第六十五梯次核認名冊內人員：「張文政；籍貫；台北市，
    民國3年4月28日生，台北市政府兵役處北市兵三字第一五一
    九五號」，足證「張文政」等繼承人係為受政府派任離台之
    駐外人員無誤，故離台或失聯期間其應有之權利應受保護，
    倘有無法於適時提出權利主張或聲明者，應屬不得歸責之範
    疇。
  2.按戶籍法規定因兵役或因公派駐境外之人員及其眷屬不得為
    遷出登記：故按前項，本案之第一及第二順位繼承人等係為
    受政府派任離台之駐外人員，故原戶籍之遷出登載，均非經
    本人親自或經有效委任辦理者，皆應違反規定而無效，應予
    廢棄。
  3.抗告人等仍為「中華民國國籍之國民」，應享法律賦予之權
    利義務：本案抗告人業經內政部函示證明：為「中華民國國
    籍之國民」，並經證明無誤，故按憲法第七條規定中華民國
    人民，無分男女、宗教、種族、階級、黨派，在法律上一律
    平等，倘因抗告人受「受政府派任離台之駐外」，而有離台
    住所之不同，據以限制或剝奪「中華民國國籍之國民」應享
    法律賦予之權利義務，實與憲法第七條規定難以並立。
  4.綜上，本案抗告人等，係先受限於資訊阻隔而不知情，無法
    確認被繼承人之發生繼承是否確立，次按抗告人等為中華民
    國合法國民，且據戶籍法規定原籍現籍戶籍並無異動，因受
    限軍命難違及基於緊急避難求生存而無法辦理，再因政治環
    境阻隔所致，想為而不能為之，皆非能順遂抗告人之自由意
    願等，皆屬不歸責之範疇，故應廢棄原裁定，更為適法之裁
    定云云。
四、經查就抗告人於原法院提出之中華人民共和國居民之身份證
    (見原法院96年度聲繼字第4號卷第24頁)以觀，抗告人業於
    大陸地區設有戶籍，故依據臺灣地區與大陸地區人民關係條
    例 (以下稱兩岸人民關係條例)第9條之1第2項之規定，抗告
    人於大陸地區設籍時即喪失臺灣地區人民之身份及其他以在
    臺灣地區設有戶籍所衍生之相關權利。從而抗告人雖為被繼
    承人張印滄之再轉繼承人，惟倘欲繼承被繼承人在臺灣地區
    之遺產，仍應依兩岸人民關係條例第66條第1項之規定，於
    繼承開始時起三年內以書面向被繼承人住所地之法院為繼承
    之表示，逾期視為拋棄其繼承權。今抗告人為大陸地區人民
    ，已如上述，且已逾表示繼承3年之法定期間，當不得再向
    法院為繼承之表示，於此，原法院並無適用法規錯誤之可言
    ，且亦無涉法律見解具有原則上之重要性，自非屬非訟事件
    法第45條第3項規定之適用，揆諸上開規定及說明，其再抗
    告於法不合，原裁定因而駁回其再抗告，經核並無違誤。抗
    告論旨指摘原裁定不當，求予廢棄，非有理由。
五、據上論結，本件抗告為無理由，爰裁定如主文。
中    華    民    國    98    年    3     月    20    日
                  民事第五庭
                        審判長法  官  魏麗娟
                              法  官  陳博享
                              法  官  黃雯惠
正本係照原本作成。
本裁定除以違背法令為理由，不得再抗告。如提再抗告，應於收
受送達後10日內向本院提出再抗告狀。並繳納抗告費新台幣１千
元整。
中    華    民    國    98    年    3     月    23    日
                              書記官  秦慧榮


司法院資訊處製作；財團法人民間司法改革基金會備份。
